---
title: "Población NINI"
author: "Autores: Rubén Alfredo Llosa Chaqui, Yhilda Mirella Gil Chavez, Jose Antonio Achancaray Ramirez y Patricia Janeth Bendezú Santana"
date: "18 de enero de 2025"
output:
  html_document:
    toc: true
    toc_depth: 5
    toc_float:
      collapsed: false
      smooth_scroll: true
      position: static
    theme: journal
    highlight: kate
    df_print: paged
    code_folding: show
  pdf_document:
    toc: true
    toc_depth: '5'
---
# Introducción

## Problemática

xxxxxx

## Planteamiento de problema

xxxx

# 1. Base de datos

## 1.1. Cargar bases de datos

Limpiar la consola de trabajo

```{r}
rm(list=ls())
```

Instalar librerias

```{r message=FALSE, warning=FALSE}
if (!require("haven")) install.packages("haven")
if (!require("tidyverse")) install.packages("tidyverse")
if (!require("foreign")) install.packages("foreign")
if (!require("survey")) install.packages("survey")
```

Activar las librerias

```{r message=FALSE, warning=FALSE}
library(dplyr)
library(stringr)
library(knitr)
```

Configurar la carpeta directorio

```{r message=FALSE, warning=FALSE}
ruta <- "C:/Users/pbendezus/Documents/MAESTRIA/RSTUDIO/pa_grupo3"
setwd(ruta)
getwd()
```

Importar módulos

Se importó 3 módulos de las ENAHO: Empleo, Educación y Miembros de hogar

```{r}
m_empleo <- read_dta(paste("./enaho01a-2023-500.dta",sep="/"))
m_educacion <- read_dta(paste("./enaho01a-2023-300.dta",sep="/"))
m_miembros <- read_dta(paste("./enaho01-2023-200.dta",sep="/"))
```

## 1.2. Unir base de datos

Se combinan los módulos por las variables llave (conglome, vivienda, hogar, codperso)

```{r}
datos <- left_join(m_empleo, m_educacion, by = c("conglome", "vivienda", "hogar", "codperso"))
datos <- left_join(datos, m_miembros, by = c("conglome", "vivienda", "hogar", "codperso"))
```

## 1.3. Crear variables

-   **Seleccionar las personas que tienen 15 a 29 años de edad**

Se renombra la variable p208a a "edad"

```{r}
datos <- datos %>% rename(edad =p208a)
table(datos$edad, useNA = "alw")
```

Se filtra para jóvenes entre 15-29 años

```{r}
jovenes <- datos %>% filter(edad >= 15 & edad <= 29)
table(jovenes$edad, useNA = "alw")
```

Se libera la memoria

```{r}
rm(datos, m_educacion, m_empleo, m_miembros)
```

### Variable residencia

Se genera la tabla de frecuencia en función a la variable p204 - ¿Es miembro del hogar?

```{r}
table(jovenes$p204, useNA = "alw")
```

Se genera la tabla de frecuencia en función a la variable p205 - ¿Se encuentra ausente del hogar 30 dias a mas?

```{r}
table(jovenes$p205, useNA = "alw")
```
Se genera la tabla de frecuencia en función a la variable p206 - ¿Esta presente en el hogar 30 dias a mas?

```{r}
table(jovenes$p206, useNA = "alw")
```

Se crea la variable "residencia" usando una condición logica y se muestra la tabla de frecuencia

```{r}
jovenes <- jovenes %>% mutate(residencia = ifelse((p204 == 1 & p205 == 2) | (p204 == 2 & p206 == 1), 1, 0))
table(jovenes$residencia, useNA = "alw")
```

Se filtra el dataframe donde residencia = 1 y se muestra la tabla de frecuencia

```{r}
jovenes <- jovenes %>% filter(residencia == 1)
table(jovenes$residencia, useNA = "alw")
```

### Variable departamento

Se crea una nueva columna llamada departamento con los dos primeros caracteres del ubigeo.
Se emplea mutate() para recodificar los numeros en nombres de departamentos.
Se muestra la tabla de frecuencia de la variable departamento.

```{r}
jovenes$departamento <- as.numeric(substr(jovenes$ubigeo, 1, 2))
jovenes <- jovenes %>% mutate(departamento = recode(departamento, '1' = "Amazonas", '2' = "Ancash", '3' = "Apurímac",
                                                    '4' = "Arequipa", '5' = "Ayacucho", '6' = "Cajamarca", '7' = "Callao",
                                                    '8' = "Cusco", '9' = "Huancavelica", '10' = "Huánuco", '11' = "Ica",
                                                    '12' = "Junín", '13' = "La Libertad", '14' = "Lambayeque", '15' = "Lima",
                                                    '16' = "Loreto", '17' = "Madre de Dios", '18' = "Moquegua",
                                                    '19' = "Pasco", '20' = "Piura", '21' = "Puno", '22' = "San Martín",
                                                    '23' = "Tacna", '24' = "Tumbes", '25' = "Ucayali"))
table(jovenes$departamento, useNA = "alw")
```

### Variable área de residencia

Se verifica la distribución de la variable "estrato" incluyendo los valores perdidos (NA).

```{r}
table(jovenes$estrato, useNA = "alw")
```

Se procedio a recodificar la variable "area" con los valores (Urbano, Rural, NA) y verificamos la distribución de la variable.

```{r}
jovenes <- jovenes %>% mutate( area = ifelse(estrato>=1 & estrato<=5, "Urbano", ifelse(estrato>=6 & estrato<=8, "Rural", NA )))
table(jovenes$area, useNA = "alw")
```

### Variable sexo

Se verifica la distribución de la variable "p207" incluyendo los valores perdidos (NA).

```{r}
table(jovenes$p207, useNA = "alw")
```

Se procedio a recodificar la variable "sexo" con los valores (Hombre, Mujer, NA) y verificamos la distribución de la variable.

```{r}
jovenes <- jovenes %>% mutate(sexo = ifelse(p207==1, "Hombre", ifelse(p207==2, "Mujer", NA)))
table(jovenes$sexo, useNA = "alw")
```

### Variable region natural

Se verifica la distribución de la variable "dominio" incluyendo los valores perdidos (NA).

```{r}
table(jovenes$dominio, useNA = "alw")
```

Se procedio a recodificar la variable "region" con los valores (Costa, Sierra, Selva, NA) y verificamos la distribución de la variable.

```{r}
jovenes <- jovenes %>% mutate(region = ifelse( (dominio>=1 & dominio<=3) | dominio==8, "Costa", 
                                               ifelse(dominio>=4 & dominio<=6, "Sierra",
                                               ifelse(dominio==7, "Selva", NA))))
table(jovenes$region, useNA = "alw")
```

### Variable grupo de edad

Se verifica la distribución de la variable "edad" incluyendo los valores perdidos (NA).

```{r}
table(jovenes$edad, useNA = "alw")
```

Se procedio a recodificar la variable "edad" con los valores (De 15 a 17 años, De 18 a 24 años, De 25 a 29 años, NA) y verificamos la distribución de la variable.

```{r}
jovenes <- jovenes %>% mutate(gedad = case_when( edad %in% c(15:17) ~ "De 15 a 17 años", 
                                                 edad %in% c(18:24) ~ "De 18 a 24 años",
                                                 edad %in% c(25:29) ~ "De 25 a 29 años"))
table(jovenes$gedad, useNA = "alw")
```

### Variable nivel educativo

Se verifica la distribución de la variable "p301a.x" incluyendo los valores perdidos (NA).

```{r}
table(jovenes$p301a.x, useNA = "alw")
```

Se procedio a recodificar la variable "p301a.x" con los valores (Primaria, Secundaria, SNU, SU, NA) y verificamos la distribución de la variable.

```{r}
jovenes <- jovenes %>% mutate(nivel_educ = ifelse( (p301a.x>=1 & p301a.x<=4) | p301a.x==12, "Primaria",
                                           ifelse( (p301a.x>=5 & p301a.x<=6), "Secundaria",
                                           ifelse( (p301a.x>=7 & p301a.x<=8), "SNU",
                                           ifelse( (p301a.x>=9 & p301a.x<=11), "SU", NA)))))
table(jovenes$nivel_educ, useNA = "alw")
```

### Variable lengua materna

Se verifica la distribución de la variable "p300a" incluyendo los valores perdidos (NA).

```{r}
table(jovenes$p300a, useNA = "alw")
```

Se procedio a recodificar la variable "lengua" con los valores (Castellano, Lengua Nativa, NA) y verificamos la distribución de la variable.

```{r}
jovenes <- jovenes %>% mutate(lengua = ifelse(p300a==4, "Castellano", "Lengua nativa"))
table(jovenes$lengua, useNA = "alw")
```

### Variable nini

Se verifica la distribución de la variable "ocu500" incluyendo los valores perdidos (NA).

```{r}
table(jovenes$ocu500, useNA = "alw")
```

Se verifica la distribución de la variable "p307" incluyendo los valores perdidos (NA).

```{r}
table(jovenes$p307, useNA = "alw")
```

Se procedio a recodificar la variable "p307", aplicando la condicional, si tiene un a valor NA reemplazalo con 2 y verificamos la distribución de la variable.

```{r}
jovenes <- jovenes %>% mutate(p307 = ifelse(is.na(p307), 2, p307))
table(jovenes$p307, useNA = "alw")
```

Se procedio a recodificar la variable "mini", que identifica jóvenes que no estudian ni trabajan y verificamos la distribución de la variable.

```{r}
jovenes <- jovenes %>% mutate(nini = ifelse( (ocu500==3 | ocu500==4) & (p307==2), 1, 0))
table(jovenes$nini, useNA = "alw")
```

## 1.4. Seleccionar variables

Seleccionamos especificamente las columnas trabajadas del dataframe "jovenes".

```{r}
jovenes <- jovenes %>% select(departamento, area, sexo, region, gedad, nivel_educ, lengua, nini, conglome, estrato, fac500a)
```

## 1.5. Guardar base de datos limpia

Se guarda el dataframe "jovenes" filtrado.

```{r}
save(jovenes, file=paste("./joevenes15a29.RData",sep="/"))
```

# 2. Población NINI

## 2.1. Especificar el tipo de muestreo

Cargar base de datos limpia

```{r}
load(paste("./joevenes15a29.RData",sep="/"))
```

Especificar el tipo de muestreo

```{r}
encuesta = svydesign(data=jovenes, id=~conglome, strata=~estrato, weights=~fac500a)
```

## 2.2. Población NINI

En el año 2023, se estima que el x% de la población de 15 a 29 años de edad, ni estudia ni trabaja (NINI).

```{r}
nini <- svymean(~nini, encuesta, deff=F, na.rm=T)
nini
```

# 3. Población NINI: características

## 3.1. NINI según departamento

Interpretación

```{r}
nini_dpto <- svyby(~nini, ~departamento, encuesta, svymean, deff=F, na.rm=T)
nini_dpto <- nini_dpto %>% mutate(across(where(is.numeric), ~ round(. * 100, 2)),
                                  cv = round((se/nini)*100,2))
kable(nini_dpto, digits = 2, row.names = FALSE, 
      col.names = c("Departamento", "Proporción Nini", "Error estándar", "Coeficiente de variación (%)"))

```

```{r}
#
```

## 3.2. NINI según área de residencia

Interpretación

```{r}
nini_area <- svyby(~nini, ~area, encuesta, svymean, deff=F, na.rm=T)
nini_area <- nini_area %>% mutate(across(where(is.numeric), ~ round(. * 100, 2)),
                                  cv = round((se/nini)*100,2))
kable(nini_area, digits = 2, row.names = FALSE, col.names = c("Área de residencia", "Proporción Nini", "Error estándar", "Coeficiente de variación (%)")) 
```

```{r}
#
```

## 3.3. NINI según sexo

Interpretación

```{r}
nini_sexo <- svyby(~nini, ~sexo, encuesta, svymean, deff=F, na.rm=T)
nini_sexo <- nini_sexo %>% mutate(across(where(is.numeric), ~ round(. * 100, 2)),
                                  cv = round((se/nini)*100,2))
kable(nini_sexo, digits = 2, row.names = FALSE, col.names = c("Sexo", "Proporción Nini", "Error estándar", "Coeficiente de variación (%)")) 
```

```{r}
###
```

## 3.4. NINI según región natural

Interpretación

```{r}
nini_region <- svyby(~nini, ~region, encuesta, svymean, deff=F, na.rm=T)
nini_region <- nini_region %>% mutate(across(where(is.numeric), ~ round(. * 100, 2)),
                                  cv = round((se/nini)*100,2))
kable(nini_region, digits = 2, row.names = FALSE, col.names = c("Region natural", "Proporción Nini", "Error estándar", "Coeficiente de variación (%)"))
```

```{r}
###
```

## 3.5. NINI según grupo de edad

Interpretación

```{r}
nini_edad <- svyby(~nini, ~gedad, encuesta, svymean, deff=F, na.rm=T)
nini_edad <- nini_edad %>% mutate(across(where(is.numeric), ~ round(. * 100, 2)),
                                  cv = round((se/nini)*100,2))
kable(nini_edad, digits = 2, col.names = c("Grupo de edad", "Proporción Nini", "Error estándar", "Coeficiente de variación (%)")) 
```

## 3.6. NINI según nivel educativo

Interpretación

```{r}
nini_nivel_educ <- svyby(~nini, ~nivel_educ, encuesta, svymean, deff=F, na.rm=T)
nini_nivel_educ <- nini_nivel_educ %>% mutate(across(where(is.numeric), ~ round(. * 100, 2)))
kable(nini_nivel_educ, digits = 2, col.names = c("Nivel educativo", "Proporción Nini", "Error estándar", "Coeficiente de variación (%)")) 
```

```{r}
#
```

## 3.7. NINI según lengua materna

Interpretación

```{r}
nini_lengua <- svyby(~nini, ~lengua, encuesta, svymean, deff=F, na.rm=T)
nini_lengua <- nini_lengua %>% mutate(across(where(is.numeric), ~ round(. * 100, 2)))
kable(nini_lengua, digits = 2, col.names = c("Lengua materna", "Proporción Nini", "Error estándar", "Coeficiente de variación (%)")) 
```

# 4. Determinantes NINI

XXXXXXXXXXXXXX